【裁判字號】    97,訴,2801
【裁判日期】    980716
【裁判案由】    清償債務
【裁判全文】
臺灣板橋地方法院民事判決              97年度訴字第2801號
原      告  乙○○
被      告  甲○○
上列當事人間請求清償債務事件，經本院於民國98年6 月25日言
詞辯論終結，判決如下：
    主    文
原告之訴駁回。
訴訟費用由原告負擔。
    事實及理由
壹、程序部分：
    按訴狀送達後，原告不得將原訴變更或追加他訴，但擴張或
    減縮應受判決事項之聲明者，則不在此限，民事訴訟法第25
    5 條第1 項第3 款定有明文。本件原告於起訴請求被告給付
    新臺幣（下同）530,408 元之消費借貸款，及自起訴狀繕本
    送達被告翌日即民國97年10月4 日起至清償日止，按年息5
    ％計算之法定遲延利息。嗣於本院審理中減縮聲明為498,00
    0 之消費借貸款及同上之利息，此單純訴之聲明減縮，核與
    上開規定相符，應予准許。
貳、實體部分：
一、原告起訴主張：
  (一)被告前與新光人壽保險股份有限公司（下稱新光人壽）訂立
    保險契約，20年期滿，被告需逐年繳納保險費498,000 元（
    下稱系爭保險契約），茲因被告無支票用以支付保險費，始
    由原告代為開立支票予新光人壽，並於支票到期日屆至時，
    以現金入票藉此保護原告甲存之信用。嗣被告之子入伍當兵
    ，原告乃同意借款予被告繳納保險費，兩造並約定俟2 年後
    即其子當兵退伍返還。詎料，被告自第2 年起屢次推託返還
    前開借款，並稱已為原告介紹多人與新光人壽訂立保險契約
    ，原告獲得不少佣金，故應扣除佣金，而無須返還借款。
  (二)原告業已代被告支付第1 年之長安養老保險費498,000 元。
    至於198,000 元支票部分，原係原告欲代被告支付之第2 年
    之保險費，原告除開立200,000 元支票，尚扣除2,000 元利
    息，故被告乃開立198,000 元支票予原告。嗣新光人壽不同
    意再由原告借票給付保險費，始由被告自行開立498,000 元
    票據支付。是原告業已代被告給付保險費498,000 元，故爰
    依消費借貸契約之法律關係提起本件訴訟，並聲明如前揭減
    縮事項所示。
二、被告則以：
  (一)原告於86年間係新光人壽之保險業務員，向被告推薦20年期
    養老保險，被告遂以其子康東榮為被保險人於86年8 月5 日
    投保1,000 萬保險，第1 年保險費為498,000 元，原告並告
    知被告得依新光人壽內部規定給付業務員服務費百分比退費
    給原告，嗣經兩造結算，被告即簽發到期日86年11月10日、
    面額196,000 元之支票交予原告兌現，此票款即係扣除被告
    願給付原告其6 年服務費313,740 元後應支付之保險費，伊
    根本無須向原告借貸任何款項，且兩造間就系爭保險費亦無
    消費借貸關係存在。被告從未向原告借用支票或現金，亦未
    拖欠新光人壽任何保險費，被告自第2 年起之保險費接由逕
    行交付新光人壽，未經原告轉交迄今均正常繳納保險費用，
    且被告之服務費亦依新光人壽規定領取。
  (二)原告於86年10月20日所簽發200,000 元之支票係向原告調借
    現金之用，於扣除2,000 元利息後，被告業以現金198,000
    元交予原告，此票款實與被告嗣於同年11月10日簽發以交付
    196,000 元保險費之支票係屬二事。況且，前揭保險費被告
    亦已繳納完畢，若果原告之主張屬實，上開保險金之繳納方
    式屬於年繳，故符合民法第126 條一年之定期給付債權，其
    各期給付請求權，原告遲至97年9 月23日始向原告起訴主張
    ，亦業已罹於5 年之短期消滅時效期間等語置辯，並聲明如
    主文所示。
三、兩造所不爭執之事實：
  (一)被告為要保人，於86年8 月5 日以其子康東榮為被保險人，
    與新光人壽訂立20年期之長安養老保險契約，投保金額10,
    000,000 元，每年應繳之保險費為498,000 元。
  (二)原告前簽發到期日86年10月20日、面額200,000 元之支票乙
    紙交予被告收執。
  (三)被告前簽發到期日86年11月10日、面額196,000 元之支票乙
    紙交予原告收執，並將兌現。
四、本件爭點及法院之判斷：
  (一)按當事人主張有利於己之事實者，就其事實有舉證之責任，
    民事訴訟法第277 條前段定有明文。次按主張法律關係存在
    之當事人，僅須就該法律關係發生所。又按稱消費借貸者，
    謂當事人一方移轉金錢或其他代替物之所有權於他方，而約
    定他方以種類、品質、數量相同之物返還之契約。又借用人
    應於約定期限內，返還與借用物種類、品質、數量相同之物
    ，未定返還期限者，借用人得隨時返還，貸與人亦得定1 個
    月以上之相當期限，催告返還，民法第474 條第1 項、民法
    第478 條分別定有明文。
  (二)次按消費借貸固非要式契約，雖不以書立借據、字條為必要
    ，惟「當事人主張有金錢借貸關係存在，須就其發生所須具
    備之特別要件即金錢之交付及借貸意思表示互相一致負舉證
    之責任，若僅證明有金錢之交付，未證明借貸意思表示互相
    一致者，尚不能認為有金錢借貸關係存在」，有最高法院81
    年度臺上字第2372號裁判可資參照。原告主張被告向其借得
    498,000 元繳納系爭保險契約第一期之保險金，然惟被告所
    否認，已如前述，則就兩造間消費借貸法律關係之存在，自
    應由原告負舉證責任。然原告迄今並無法舉證證明兩造間確
    實有消費借貸關係存在，以及係受被告指示下所為交付價金
    之行為。又縱然原告有先繳納系爭保險契約第一期之保險費
    予保險公司屬實，然原告交付保險費予保險公司之原因甚多
    ，諸如贈與被告或增加自己之業績而取得績效獎金等，亦無
    法憑此逕認兩造間有消費借貸契約關係存在，故原告此部分
    有利於己之主張，並不足取。
  (三)末按一年或不及一年之定期給付債權，其各期給付請求權因
    5 年間不行使而消滅，為民法第126 條所明定，凡屬上項定
    期給付債權，即有該條之適用，無庸當事人就此有所約定，
    且不得預先拋棄時效之利益，最高法院50年台上第1960號判
    例可資參照。又民法第126 條所謂一年或不及一年之定期給
    付債權，係指基於一定法律關係，因每次一年以下期間之經
    過順次發生之債權而言，其清償期在一年以內之債權，係一
    時發生且因一次之給付即消滅者，不包含在內。而請求權定
    有清償期者，自期限屆滿時起即可行使，依民法第128 條之
    規定，其消滅時效應自期限屆滿時起算，亦有最高法院28年
    上第605 號判例可供參考。查系爭保險契約係存在被告與保
    險公司之間，縱然被告於86年間並未繳納或僅部分繳納第一
    期保險費屬實，得向被告給付保險費之主體為保險公司，亦
    非被告。況且，審酌系爭保險契約以20年為期滿，逐年繳交
    保險費用，性質上屬於一年之定期給付債權，原告遲至97年
    9 月23日始提起本件訴訟，縱然原告是受讓前揭保險金債權
    ，參酌上開說明，亦已罹於時效而消滅。
五、綜上所述，原告對於兩造間確實有消費借貸契約之有利事實
    ，迄今並未提出積極證據以實其說，故原告依據消費借貸法
    律關係，請求被告應給付498,000 元之消費借貸款，及自起
    訴狀繕本送達被告翌日即97年10月4 日起至清償日止，按年
    息5 ％計算之法定遲延利息，為無理由，應予駁回。
六、訴訟費用負擔之依據：民事訴訟法第78條。
中    華    民    國    98    年    7     月    16    日
                  民事第二庭    法  官  吳振富
以上正本係照原本作成。
如對本判決上訴，須於判決送達後20日內向本院提出上訴狀。
中    華    民    國    98    年    7     月    16    日
                                書記官  李宏明


司法院資訊處製作；財團法人民間司法改革基金會備份。
